【裁判字號】    91,訴,1439
【裁判日期】    920515
【裁判案由】    給付報酬
【裁判全文】
臺灣臺北地方法院民事判決  九十一年度訴字第一四三九號
    原告即反訴被告  重聚典企業股份有限公司
?
    法定代理人      乙○○
    訴訟代理人      丙○○
                    甲○○
    被告即反訴原告  捷騏企業有限公司
?
    法定代理人      丁○○
    訴訟代理人      郭疆平  律師
右當事人間給付報酬事件，本院判決如左：
    主      文
原告之訴及假執行之聲請均駁回。
訴訟費用由原告負擔。
反訴被告應給付反訴原告新台幣柒拾壹萬肆仟參佰貳拾貳元及自民國九十年十二月二
十一日起至清償日止，按週年利率百分之五計算之利息。
反訴原告其餘之訴駁回。
反訴費用由反訴被告負擔十分七，餘由反訴原告負擔。
本判決第三項於反訴原告以新台幣元貳拾肆萬元或同面額之台北國際商業銀行無記名
可轉讓定期存單供擔保後，得假執行。但反訴被告如於假執行程序實施行前以新台幣
柒拾壹萬肆仟參佰貳拾貳元為反訴原告預供擔保，得免為假執行。
反訴原告其餘假執行之聲請駁回。
    事實及理由
壹、原告即反訴被告起訴主張如下，聲明請求判決(一)被告即反訴原告應給付原告即反
    訴被告新台幣（下同）壹佰柒拾捌萬柒仟參佰伍拾伍元，其中柒拾捌萬柒仟參佰
    伍拾伍元部分，自起訴狀繕本送達翌日起至清償日止，按週年利率百分之五計算
    之利息，(二)願供擔保請准宣告假執行；並於本院就反訴部分答辯聲明：(一)反訴之
    訴及假執行之聲請均駁回，(二)如受不利之判決，願供擔保請准宣告免為假執行。
    提出統一發票七紙為證。
    一原告與被告於民國八十九年八月二十二日就坐落台北市○○○路○段一四二號
      之第二層（下稱系爭商場）簽定設櫃契約書（以下簡稱系爭契約），由被告於
      前揭樓層經營「德德小集」文具禮品百貨之銷售，惟依系爭契約之規定，自九
      十年八月一日至九十年十二月二十日（即終止設櫃契約之日）止，被告應按月
      給付壹拾捌萬捌仟元，合計為九十年八月一日至九十年十一月三十日止共四個
      月肆拾參萬貳仟元、九十年十二月一日起九十年十二月二十日止（共二十天）
      計陸萬玖仟陸佰柒拾柒元，又原告終止設櫃契約後即九十年十二月二十一日起
      至九十一年三月九日止，亦即至被告遷讓房屋之日前之不當得利之損害金，其
      計算標準以每月最低報酬壹拾萬捌仟元計算，共計為貳拾捌伍仟陸佰柒拾捌元
      ，另因被告違約，自亦依約應給付違約金壹佰萬元，為此請求被告給付如前述
      訴之聲明。
    二依系爭契約第四條第三項之規定，零用金之提供顯係單純為反訴原告於每月經
      營之便利設想，亦即反訴被告願先提供反訴原告每日經營找零給消費者使用之
      金額，反訴原告於每日打烊後再返還反訴被告，以省卻反訴原告另行前往銀行
      機構兌換零錢之功能，另有關收銀機部分乃為計算反訴原告每月銷售總額，並
      按系爭契約第五條所規定之比例抽取報酬，用以抵付反訴原告設櫃之租金及其
      他一切因此所生之全部費用之用，反訴被告即以最低門檻作為收費標準，自無
      提供收銀機計算反訴原告營業額之報表之必要，況且反訴被告自九十年八月三
      十一日仍按月開立金額為壹拾捌萬捌仟元之發票七張。
貳、被告則以下列各項資為抗辯，並聲明請求判決(一)原告之訴及假執行之聲請均駁回
    ，(二)如受不利判決，願供擔保請准宣告免為假執行。且於本院提起反訴請求(一)反
    訴被告應給付反訴原告壹佰萬元，及自九十年十二月二十一日起至清償日止，按
    週年利率百分之五計算之利息，(二)並願供擔保請准宣告假執行。復提出系爭契約
    、台北杭南郵局第一九八七號存證信函等影本為證。
    一查反訴被告為唱片販售業之龍頭（即玫瑰唱片行），而反訴原告經營之德德小
      品集，在文具禮品業亦素享盛名，且兩方之消費顧客群有所重疊，反訴被告於
      八十九年七月間，向反訴原告表示願將系爭商場，交予反訴原告經營德德小品
      集，藉由兩家公司店面之結合經營，獲取更高之利潤，且反訴被告並向反訴原
      告保證，伊與房東之租約固僅至九十一年三月九日，惟房東同意到期續約五年
      ，故反訴原告在該址設店至少有六年以上之時間，裝潢費用不會浪費，是反訴
      原告始於八十九年八月二十二日與反訴被告簽訂系爭契約。
    二依系爭契約內容所載，本件之設櫃契約書，並非單純之租賃契約，而係基於雙
      方商業上品牌形象接近所成立之企業結盟關係，自不容任一方在未得他方書面
      同意之情形下，任意退出該店面之經營或將店面之經營讓與第三人，詎反訴被
      告於九十年七月間竟違約私自遷離該址，將一樓店面讓與與反訴原告營業性質
      無干之成衣拍賣商，且其後反訴被告不惟未依約按日交付四千元零用金給反訴
      原告，亦未交付伊之收銀機及發票給反訴原告使用，甚且受讓反訴原告一店面
      營業之成衣拍商，嚴重破壞反訴原告之消費購物環境，而一樓通往二樓反訴原
      告賣場之通道與看板亦被擋塞，導致反訴原告之客戶迅速流失，每月虧損至少
      達十萬元以上，另原本預估可以使用六年以上所支出之裝潢費用，亦於九十一
      年三月九日遷讓交還房屋予反訴被告，因此反訴被告顯已違反系爭契約之規定
      ，反訴原告方依系爭契約第十條之規定，自得終止契約，並得請求反訴被告給
      付壹佰萬元之懲罰性違約金，惟反訴被告就該壹佰萬元之懲罰性違約金，於九
      十年十二月十七日收受反訴原告之催告給付函後，迄未給付，為此提起反訴請
      求反訴被告給付，至於反訴原告使用二樓之對價部分，反訴原告僅以裝潢費用
      損失及營業損失、懲罰性違約金主張抵銷。
參、經查兩造對於八十九年八月二十二日簽訂系爭契約，契約有效期間自簽約日起至
    九十一年三月九日止之事實，為兩造所不爭執，復有系爭契約書影本在卷可稽，
    堪信此部分為真實，本件原告即反訴被告係起訴請求被告即反訴原告(一)依契約應
    給付九十年八月一日起九十年十二月二十日之報酬金即伍拾萬壹仟陸佰柒拾柒元
    、(二)九十年十二月二十日起至九十一年三月九日止之使用系爭商場之不當得利費
    用貳拾捌萬伍仟陸佰柒拾捌元、(三)懲罰性罰約金壹佰萬元，惟此為被告即反訴原
    告所否認，而反訴原告提起反訴請求反訴被告即原告給付懲罰性違約金壹佰萬元
    ，然此亦為反訴被告所否認，但查兩造對於九十年十二月二十日業已終止系爭契
    約乙節並不爭執（見本院九十二年四月十七日言詞辯論期日筆錄自明），是本件
    兩造爭執要旨為(一)本件系爭契約之終止事由係可歸責於原告即反訴被告或被告即
    反訴原告？(二)原告請求系爭契約於九十年十二月二十日契約約止前，依每月最低
    營業額計算請求如前述報酬是否有理？(三)原告請求被告自九十年十二月二十日起
    至九十一年三月九日之相當於租金之不當得利是否有理由？分述如下：
    (一)關於系爭契約終止之事由可歸責於原告或被告部分：
      (1)依兩造所不爭執之八十九年八月二十二日系爭契約第二條約定「任一方未得
        他方書面同意之前，不得將本契約所生之權利或義務讓與予第三人。」、第
        四條約定「乙方（即原告）同意在附圖所示之大樓外部及一樓處所，提供空
        間給甲方設掛招牌及兩個看板，並在三樓提供空間給甲方（即被告）當倉儲
        使用，有關甲方營業所需之水：：及收銀機等能源與設備，乙方亦同意全責
        供應，乙方同意甲方在二樓部分另設門禁，但須不妨礙乙方人員自一樓走向
        三樓之通行動線，乙方每日應提供肆仟元之零用金給甲方找換及雜支使用，
        該款於每日打烊後，由甲方返還乙方，乙方並應準備充分之零用金給甲方兌
        換，以供顧客找零之用。」、第十條約定「任何一方違反本契約之任一規定
        ，或因自身事由導致無法履行本契約時，他方得單方無條件終止契約，並得
        請求懲罰性違約金壹佰萬元暨損害賠償。」等內容觀之，可徵原告即反訴被
        告在系爭契約有效期間內負有提供空間給被告懸掛招牌及兩個看板、並提供
        收銀機及零用金以及在該處一樓營業之義務，足徵兩造間之任何一方若有違
        反本契約之規定者，未違約之一方始可單方面終止契約，並得請求懲罰性罰
        約金壹佰萬元，為為約明。
      (2)查原告即反訴被告對於被告即反訴原告於九十年十二月十四日所寄發之台北
        杭南郵局存證信函所載：「：：查雙方前就台北市○○○路○段一四二號玫
        瑰唱片行第二層訂立設櫃契約書時，係約定租期至九十一年三月九日止，其
        間貴公司未得捷騏公司之書面同意，不得將該契約之權利義務讓與予第三人
        ，且貴公司應在一權提供空間給捷騏公司設掛招牌及兩面看板，並應提供收
        銀機及四千元零用金給捷騏公司使用，否則捷騏公司得單方無條件終止契約
        ，另得請求貴公司給付懲罰性違約金壹佰萬元：：詎貴公司於九十年七月間
        竟違約私自遷離該址，將一樓店面轉租給與捷騏公司營業性質毫無相干之成
        衣拍賣商，貴公司不惟未按日交付四千零用金暨償還收銀機之費用予捷騏公
        司：：貴公司既已違約在先，捷騏公司依設櫃契約書第十條規定，自得終止
        契約（爰以此函再次通知終止）並請求貴公司給付一百萬元之懲罰性違約金
        暨賠償每月之營業損失十萬元：：」等語，揆諸該存證信函所載，業已就原
        告即反訴被告有何違反系爭契約之內容詳為敘述，而原告即反訴被告對於收
        受該存證信函並未具體函復表達意見，況且於本院審理中陳述對於該公司自
        九十年七月就未再該處所營業，亦未提供收銀機及零用金予被告即反訴原告
        ，並自九十年八月以後就未再提出每月之營業發票故未曾再依約結算之事實
        ，此據原告即反訴被告之訴訟代理人甲○○當庭陳述明確（見本院九十二年
        三月十七日、四月十七日言詞辯論筆錄甚明），此外原告即反訴被告復未提
        出任何證據資料，證明被告於九十年十二月二十日之前有何違反契約之事證
        ，以供本院審酌，益證被告即反訴原告所主張本件系爭契約之終止實乃因可
        歸責於原告即反訴被告之事實乙節，要洵可信。
    (二)關於原告請求系爭契約於九十年十二月二十日契約約止前，依每月最低營業額
      計算請求如前述報酬是否有理部分：
      (1)依兩造所不爭之系爭契約第五條約定「甲方（即被告）就其設櫃處所之規劃
        、裝潢、招牌、廣告、產品包裝（含圖案、商標等）：：由甲方自行處理並
        負擔其費用，惟甲方銷售商品時，應使用乙方之發票，並由乙方按左列甲方
        當月銷售總額之比例抽取報酬，用以抵付甲方設櫃之租金及其他一切因此所
        生之全部費用（包括水、電、空調、收銀機及其修繕等）：營業額在陸拾
        萬元（含）以內者包底，乙方按陸拾萬元抽取百分之十八（即壹拾萬捌仟元
        ）。營業額在壹佰萬元（含）以內者，其陸拾萬元以內之部分按第款規
        定辦理，超過陸拾萬元之部分，乙方抽取百分之十五。營業額在壹佰萬元
        以上者，其壹佰萬元以內之部分按第款規定辦理，超過壹佰萬元之部分，
        乙方抽取百分之八。：：甲方之每日營收，以收銀機報表為憑，且當日所收
        款，應於打烊後點交乙方門市當值主管：：」、第六條約定「雙方應於每月
        之七號，就前一個月之營業額進行結帳，乙方並應於結帳當月之十五號，將
        甲方之請款金額，扣除第三條及第五條之款款一次匯入甲方之甲方之左列銀
        行帳戶：：」等字樣，足徵兩造關於被告所應給付租金之方式為，依每月營
        業額為結算方式，由原告提供收銀機，並製作收銀機報表，再由被告將每日
        營業額均應交由原告點交，迨至每月七號進行前一個月之結帳，由原告扣除
        若被告有系爭契約第三條之情形（即有空櫃之情形每次賠償壹仟元）及第五
        條之按當月銷貨總額之比例抽取報酬後，再將所餘款項匯入被告指定之銀行
        帳戶內，執之，兩造就有關租金給付方式業已依前述特約規定為之，至為明
        顯。
      (2)經查本件原告起訴主張係依系爭契約第五條之規定請求被告給付九十年八月
        一日起九十年十二月二十日之報酬金即伍拾萬壹仟陸佰柒拾柒元，惟原告既
        自承自九十年七月即未曾提供收銀機及零用金或收銀機報與被告進行結帳，
        已如上所述，顯見原告對於依本契約之付款方式請求被告給付，再原告尚未
        履行兩造間之特約條件，於條件尚未成就前，自難僅以條約中固有規定之最
        低營業額，遽此採為依據而無庸提出契約所約定之義務，從而原告依系爭契
        約第五條之約定請求此部分之給付，尚屬無據，應予駁回。
    (三)原告請求被告自九十年十二月二十日起至九十一年三月九日之相當於租金之不
      當得利是否有理由部分：
      (1)查兩造對於系爭契約業於九十年十一月二十日終止，而被告迨至九十一年三
        月九日始遷讓系爭商場乙節，為兩造所不爭執，是被告自系爭契約終止後已
        無合法權源占用系爭商場，亦為被告所自認（見本院九十二年四月十七日言
        詞辯論筆錄），執之無權占有他人之商場營業，可能獲得相當於租金之利益
        為社會通常之觀念，查本件系爭契約係原告擬請被告在該商場經營文具禮品
        百貨之銷售，且有關設櫃租金之抵付方式，雙方合意以當月銷貨總額之比例
        抽取報酬，況且雙方契約特別約定最低包底營業額，亦即縱使被告當月營業
        額未達陸拾萬元，乃以該額度為計算標準，從而原告主張以該最低額度為計
        算相當不當得利之租金自屬有據，被告固否認以此為計算標準，惟並未提出
        任何相關文件以供本院審酌，是本院依兩造所簽訂系爭契約內容及系爭商場
        坐落之位置，認為原告主張依前揭計算基準為可採。
      (2)雖被告另主張因原告違約擅自離開系爭商場造成伊之營業額銳減，並將系爭
        商場轉讓予他人經營等情，造成伊每月損失至少達十萬元，以及原告預期經
        營六年以上，所投資支出之裝潢費用主張抵銷，然被告並於本院最後言詞辯
        論提出任何證據資料，以供本院審酌確實造成被告之損失，是此項損失被告
        並未舉證實因原告未依約在系爭商場繼續經營所造成，或與原告所提供之場
        所有何因果關係存在，尚難此因與原告簽訂系爭契約，遽認所有之損失均應
        由原告負擔，從而被告主張抵銷部分，要無可採，從而原告起訴主張自九十
        年十二月二十日起至九十一年三月九日止之使用系爭商場之不當得利費用貳
        拾捌萬伍仟陸佰柒拾捌元為可採。
    (四)依上所述，原告即反訴被告並未舉證證明因可歸責於被告即反訴原告之事由而
      終止系爭契約，是原告即反訴被告請求被告即反訴原告給付壹佰萬元之懲罰性
      違約金要無理由，應予駁回，而反訴原告既舉證證明系爭契約之終止乃可歸責
      於反訴被告，從而主張反訴被告應給付壹佰萬元之懲罰性違約金為可信；又原
      告亦未舉證證明已履行依系爭契約所給付之給付報酬抵用租金之義務，從而主
      張依系爭契約第五條之約定，請求被告給付九十年八月一日起九十年十二月二
      十日之報酬金即伍拾萬壹仟陸佰柒拾柒元部分，自屬無據；另原告主張依相當
      不當得利之租金部分，即九十年十二月二十日起至九十一年三月九日止之使用
      系爭商場之不當得利費用貳拾捌萬伍仟陸佰柒拾捌元部分，已如上所述，要屬
      可採，執之，原告對於被告負有壹佰萬元之賠償義務，是被告與原告互負債務
      ，而其給付種類皆為金錢債務，並均屆期清償，依民法第三百三十四條之規定
      ，被告依法以其債務，與他方之債務，互為抵銷，自屬有據，綜上所述，原告
      對於被告已無債權存在，原告之請求為無理由，應予駁回，原告之訴既無理由
      ，從而假執行之聲請亦失所附麗，應併予駁回。另反訴原告所提起反訴部分，
      請求反訴被告給付壹佰萬元扣除主張抵銷貳拾捌萬伍仟陸佰柒拾捌元後，尚對
      於反訴被告有柒拾壹萬肆仟參佰貳拾貳元，是反訴原告請求反訴被告給付柒拾
      壹萬肆仟參佰貳拾貳元及自九十年十二月二十一日起至清償日止，按週年利率
      百分之五計算之利息，洵屬有據，應予准許，逾此範圍之請求為無理由，應併
      予駁回，反訴原告及反訴被告陳明願供擔保聲請宣告假執行及免為假執行，就
      反訴原告勝訴部分，核與法律規定並無不合，爰酌定相當之擔保金額准許之，
      至反訴原告敗訴部分，其假執行之聲請即失所依據，不予准許。
    (五)本件判決基礎已臻明確，兩造其餘攻擊防禦方法及未經援用之證據，經本院詳
      予審酌，均與判決結果無礙，爰無逐一論述必要，附此指明。
肆、結論：本件原告之訴為無理由，被告反訴為一部有理由、一部無理由，依民事訴
    訟法第七十九條但書、第三百九十條第二項、第三百九十二條，判決如主文。
中      華      民      國    九十二    年      五      月      十五    日
                                              民事第四庭法      官  陳博文
右為正本係照原本作成。
如對本判決上訴，須於判決送達後廿日內向本院提出上訴狀
中      華      民      國    九十二    年      五      月      十五    日
                                                        書  記  官  蔡嘉萍


司法院資訊處製作；財團法人民間司法改革基金會備份。
